臺灣新北地方法院民事判決
110年度簡上字第302號
上  訴  人  陳立輝  
被  上訴人  陳秀幸  
上列當事人間請求返還借款事件，上訴人對於中華民國110年5月
21日本院板橋簡易庭110年度板簡字第8號第一審判決提起上訴，
本院於111年4月19日言詞辯論終結，判決如下：
    主      文
原判決關於駁回後開第二項之訴，暨訴訟費用負擔之裁判（除確
定部分外），均廢棄。
被上訴人應給付上訴人新臺幣參拾肆萬柒仟元，及自民國一百零
九年十二月十五日起至清償日止，按週年利率百分之五計算之利
息。
第一審（除確定部分外）、第二審訴訟費用，均由被上訴人負擔
。
    事實及理由
一、上訴人主張：被上訴人與上訴人為姊弟關係，被上訴人前向
    上訴人借款新臺幣（下同）40萬元，並簽發金額各為1萬2,5
    00元之本票30餘張予上訴人供作擔保，約定被上訴人應按月
    分期清償1萬2,500元，並於各期清償後向上訴人取回上開本
    票1張，以資證明所餘欠款金額。嗣被上訴人未依約還款，
    僅向上訴人清償其中5萬元，且上訴人如未攜帶上開本票，
    即不會向被上訴人收受還款，而上訴人迄今尚執有被上訴人
    所簽發自民國106年6月1日起至108年9月1日止，應按月於每
    月1日給付1萬2,500元之本票共28張，是被上訴人迄今仍積
    欠借款35萬元（計算式：1萬2,500元×28＝35萬元）。又上訴
    人就被上訴人已清償之5萬元借款部分，雖有委託訴外人即
    上訴人女兒陳沛蓉，分別向被上訴人收受其中7,500元、2萬
    7,000元，並由陳沛蓉在被上訴人所提出其上載有「尾款37,
    500」等內容之還款明細資料（下稱系爭還款明細資料）上
    簽名，惟陳沛蓉僅係簽收證明曾收受上開款項，並非確認兩
    造間僅餘上開債務，且系爭還款明細資料上原未記載「尾款
    」二字，而係被上訴人嗣後自行加註，而系爭還款明細資料
    係由被上訴人自行製作，並由被上訴人收執保管，亦未經上
    訴人簽名確認，無法憑此證明被上訴人已將上開借款清償完
    畢。況被上訴人雖稱已悉數清償上開借款，然就清償時間及
    還款來源等還款經過，歷來所述內容互有不符，是被上訴人
    確仍積欠上訴人35萬元。爰依消費借貸之法律關係，請求被
    上訴人給付35萬元，加計自起訴狀繕本送達翌日起算之法定
    遲延利息（原審判命被上訴人應給付上訴人3,000元本息，
    而駁回上訴人其餘之訴。上訴人就其敗訴部分提起上訴，被
    上訴人就其敗訴部分則未上訴，未上訴部分業已確定，非本
    院審理範圍）。並上訴聲明：㈠原判決不利於上訴人之部分
    廢棄。㈡上開廢棄部分，被上訴人應再給付上訴人34萬7,000
    元，及自起訴狀繕本送達翌日起至清償日止，按週年利率5％
    計算之利息。
二、被上訴人則以：上訴人前向被上訴人借款40萬元，並簽發金
    額各為1萬2,500元之本票數十張予上訴人供作擔保，約定被
    上訴人每清償1萬2,500元後，得向上訴人取回上開本票1張
    。繼被上訴人陸續清償上開債務，上訴人起初雖有交還部分
    本票，嗣後即以將上開本票另置車內，並無隨身攜帶為由，
    未於被上訴人後續還款時，交還被上訴人上開本票。又被上
    訴人經陸續清償上開債務後，於108年10月5日前僅餘債務3
    萬7,500元未償，嗣被上訴人已於108年10月5日、109年4月5
    日，分別交付7,500元、2萬7,000元予陳沛蓉，剩餘3,000元
    則係上訴人因被上訴人之子服兵役依情理所應回包之紅包，
    是被上訴人已將上開債務清償完畢。又陳沛蓉陸續向被上訴
    人收受上開款項時，均有在系爭還款明細資料上簽名確認，
    上訴人亦均同在現場，斯時系爭還款明細資料上即有記載「
    尾款」二字，並經上訴人確認所餘債務僅有37,500元，故被
    上訴人確已悉數清償上開借款等語，資為抗辯。並答辯聲明
    ：上訴駁回。
三、經查，上訴人主張被上訴人前向其借款40萬元，並簽發票面
    金額各為1萬2,500元之本票30餘張供作擔保，約定被上訴人
    應按月分期清償1萬2,500元，並於各期清償後向上訴人取回
    上開本票1張，而上訴人迄今尚執有被上訴人所簽發之上開
    本票共28張等事實，業據提出與其所述相符之本票影本28張
    為證（見原審卷第19至73頁），且為被上訴人所不爭執，堪
    信為真實。
四、至上訴人主張被上訴人尚積欠35萬元，除原審判決確定部分
    外，請求被上訴人應再給付34萬7,000元，則為被上訴人所
    否認，並以前詞置辯，是本件應審究者為上訴人主張依消費
    借貸之法律關係，請求被上訴人清償上開債務34萬7,000元
    ，有無理由？茲分述如下：
  ㈠按當事人主張有利於己之事實者，就其事實有舉證之責任，
    民事訴訟法第277條前段定有明文。又請求履行債務之訴，
    原告就其所主張債權發生原因之事實，固有舉證之責任，若
    被告自認此項事實而主張該債權已因清償而消滅，則清償之
    事實，即應由被告負舉證之責任。又其所提出之證據，並應
    使法院就其主張清償之事實，依經驗法則及論理法則，足以
    形成確信，始能認已盡其舉證責任（最高法院28年上字第19
    20號判例、99年度台上字第1633號判決意旨參照）。
　㈡查被上訴人向上訴人借款時，曾簽發上開本票予上訴人供作
    擔保，並約定被上訴人應於各期清償後，向上訴人逐次取回
    各張本票，而上訴人迄今尚執有上開本票28張乙情，業據認
    定如前。又被上訴人雖抗辯其係因上訴人陳稱將上開本票另
    置他處，始未於歷次還款時取回各該本票等詞，然為上訴人
    所否認，參以兩造曾於107年3月5日以通訊軟體Line對話略
    如：「（被上訴人：你今天要把本票拿來清帳！）上訴人：
    上次就跟妳說過了：本票在前一台車子裡...因為下午5點以
    後，不能入場，加上這油電車生意好，事情又多，都累到這
    個時候了（下午），妳又故意用這事（拿本票）為難我，我
    也很不爽喔～……我今天晚上：→沒有本票可以去收錢！所以我
    不會去打擾妳了～是妳要我拿（本票）去跟妳結清的：我明
    天會專程跑一趟三重的停車場，等我拿（本票）來再說了」
    等節，有上訴人所提出之Line對話紀錄截圖為證（見本院卷
    二第23至27頁），且為被上訴人所不爭執，堪信為實，是上
    訴人主張其未攜帶上開本票時，不會向被上訴人收取還款乙
    節，尚非全然無據。稽之上訴人所執上開本票尚有28張，則
    兩造既已約定由被上訴人分期還款時，逐次取回上開本票，
    則被上訴人縱曾於清償部分款項時，因上訴人藉以未隨身攜
    帶本票為由，而未能及時向上訴人取回部分本票，亦應無在
    上訴人遲不依約交還本票，且未交付收據等其他還款證明之
    狀況下，仍持續向其清償款項累計逾30餘萬元，而陷己於日
    後另遭無端追償債務風險之理，是被上訴人抗辯前詞，尚難
    憑採。本件上訴人據此主張被上訴人除原審判決確定部分外
    ，尚積欠上訴人34萬7,000元，洵屬有據。
　㈢次查被上訴人抗辯其交付上開7,500元、2萬7,000元予陳沛蓉
    時，陳沛蓉均有在系爭還款明細資料上簽名確認，系爭還款
    明細資料上斯時即載有「尾款」二字，並經上訴人確認無誤
    等詞，固提出系爭還款明細資料乙紙為證（見原審卷第151
    頁），然為上訴人所否認。觀諸系爭還款明細資料上雖載有
    「花旗貸款400,000-（108.10.5）；尾款37,500-分期攤還
    ；第一期還款7,500-10/5；第二期還款5,000-11/5；第三期
    還款5,000-12/5；第四期還款5,000-109.1/5；第五期還款5
    ,000-2/5；第六期還款5,000-3/5；第七期還款 ̶5̶,̶0̶0̶0
    ̶-(2,000)-4/5」等內容，然被上訴人係分2次交付7,500元
    、2萬7,000元予陳沛蓉，而非依系爭還款明細資料上所載各
    次日期分別交付各次金額乙節，為兩造所不爭執，是系爭還
    款明細資料上所載還款日期等內容，本已非與被上訴人實際
    還款經過全然相符。參諸證人陳沛蓉於本院審理時證稱：伊
    是上訴人之女兒，伊不清楚兩造間之債權債務關係，僅曾受
    上訴人委託，分別向被上訴人收取還款金額2次，並在被上
    訴人所提出之系爭還款明細資料上簽名，系爭還款明細資料
    上除伊本人之簽名外，其餘內容均係由被上訴人所書寫，伊
    已無法確認在系爭還款明細資料上簽名時，其上是否已有記
    載「尾款37,500」之內容，亦不記得系爭還款明細資料上所
    載「12/6 歸還（本票）以示清償。簽名」之內容遭劃線刪
    除之原因為何，而兩造於還款過程中曾提及本票，上訴人並
    曾提出本票給被上訴人看，惟伊已不記得後續經過等語（見
    本院卷二第98至100頁）；佐以系爭清償明細資料為被上訴
    人製作，並由被上訴人收執保管其原本，上訴人並未在系爭
    清償明細資料上簽名乙節，為被上訴人所不爭執（見本院卷
    二第51至52頁），且有系爭清償明細資料在卷可憑，堪信為
    實，本院審酌系爭系爭清償明細資料並非由上訴人所製作，
    且未經上訴人在其上簽名確認內容，而證人陳沛蓉亦未能確
    認其在系爭系爭清償明細資料上簽名時，其上是否已記載「
    尾款37,500」之內容等節，認被上訴人抗辯證人陳沛蓉於系
    爭系爭清償明細資料上簽名時，其上業經記載「尾款37,500
    」之內容，並經上訴人確認無誤等詞，尚非有據。本件自難
    單憑被上訴人所執系爭還款明細資料乙紙，逕認被上訴人抗
    辯上情為實。
　㈣復查被上訴人雖抗辯其已以現金悉數清償上開債務乙節，然
    為上訴人所否認，且被上訴人就此除提出系爭還款明細資料
    外，並未另為舉證以實其說；參諸被上訴人於原審審理時陳
    稱：伊原本向上訴人借款40萬元，後來伊於107年7月31日，
    有向父親陳添福借款100萬元，並自伊申設之中華郵政股份
    有限公司帳戶內提領款項後，向上訴人清償上開借款，均已
    清償完畢等語（見原審卷第132頁）；嗣於本院審理時復行
    改稱：伊於原審審理時，係因上訴人一直聲稱伊尚未清償債
    務，伊才會提及向陳添福借款後，應該已將積欠上訴人之借
    款還清，但其實伊於107年間向陳添福借款100萬元後，係拿
    來清償積欠上訴人及他人之債務，107年間尚未將積欠上訴
    人之債務全數清償等語（見本院卷二第53頁），審酌被上訴
    人就上開借款之清償經過及還款來源等項，歷來所述內容互
    核亦未盡相符，是被上訴人抗辯其已以現金悉數清償上開債
    務等詞，尚乏證據可佐，自難憑採。
五、綜上所述，上訴人依消費借貸之法律關係，請求被上訴人應
    再給付34萬7,000元，及自起訴狀繕本送達翌日即109年12月
    15日（見原審卷第107頁）起至清償日止，按週年利率5％計
    算之利息，洵屬有據，應予准許。原審就上開應准許部分（
    已確定部分未繫屬本院，不予另贅），駁回上訴人之請求，
    尚有未洽。上訴意旨指摘原判決此部分不當，求予廢棄改判
    ，為有理由，爰由本院將原判決此部分廢棄，改判如主文第
    2項所示。
六、本件事證已臻明確，兩造其餘攻擊、防禦方法及舉證，經本
    院審酌後，認與判決結論均無影響，爰不逐一論列，附此敘
    明。
七、據上論結，本件上訴為有理由，依民事訴訟法第436條之1第
    3項、第450條、第78條，判決如主文。　　
中　　華　　民　　國　　111 　年　　5 　　月　　17　　日
                  民事第七庭  審判長法  官  陳映如
                                    法  官  莊哲誠
                                    法  官  李宇銘
以上正本係照原本作成。
本判決不得上訴。
中　　華　　民　　國　　111 　年　　5 　　月　　17　　日
　　　　　　　　　　　　           書記官　黃筱玲